ACORDAO-COMPLETO-2418943

ACÓRDÃO 8298/2020 ATA 26/2020 - SEGUNDA CÂMARA

VISTOS, relatados e discutidos este recurso de reconsideração, interposto por Eraldo Sorge Sebastião Pimenta contra o Acórdão 10681/2018-TCU-Segunda Câmara.
ACORDAM os ministros do Tribunal de Contas da União, reunidos em sessão da 2ª Câmara, ante as razões expostas pela relatora, e com fundamento nos arts. 32 e 33 da Lei 8.443/1992, em:
9.1. conhecer do recurso de reconsideração e negar-lhe provimento;
9.2. dar ciência desta deliberação ao recorrente e ao procurador-chefe da Procuradoria da República no Estado do Pará.

Recurso de reconsideração interposto contra acórdão que julgou contas irregulares,com condenação em débito e multa em face de inexecução parcial de termo de compromisso.

Segunda Câmara

Município de Uruará/PA.

3. Recorrente: Eraldo Sorge Sebastião Pimenta (CPF XXX.916.152-XX).
3.1. Interessado: Ministério do Desenvolvimento Agrário (extinto).

13.1. Ministros presentes: Aroldo Cedraz (na Presidência), Raimundo Carreiro e Ana Arraes (Relatora).
13.2. Ministro-Substituto convocado: Augusto Sherman Cavalcanti.
13.3. Ministros-Substitutos presentes: Marcos Bemquerer Costa e André Luís de Carvalho.

ERALDO SORGE SEBASTIÃO PIMENTA

ANA ARRAES

ministro José Mucio Monteiro.

Adoto como relatório a instrução da unidade técnica, a qual contou com a anuência de seu corpo diretivo e do Ministério Público junto ao TCU:
"INTRODUÇÃO
1.	Trata-se de recurso de reconsideração interposto por Eraldo Sorge Sebastião Pimenta (peças 39 e 42-65) contra o Acórdão 10681/2018-TCU-Segunda Câmara (peça 32) , da relatoria do Ministro José Múcio Monteiro.
1.1.	A deliberação recorrida apresenta o seguinte teor:
9.1. julgar irregulares as contas do responsável Eraldo Sorge Sebastião Pimenta, condenando-o a pagar os valores especificados adiante, atualizados monetariamente e acrescidos dos juros de mora, calculados a partir das respectivas datas até o dia do efetivo pagamento, e fixando-lhe o prazo de 15 (quinze) dias, contados da ciência, para que comprove perante o TCU o recolhimento do montante aos cofres do Instituo Nacional de Colonização e Reforma Agrária (Incra) :
	Valor histórico (R$) 
	Data da ocorrência

	564.801,99
	30/5/2012

	170.033,33
	1/10/2012

9.2. aplicar ao responsável Eraldo Sorge Sebastião Pimenta multa de R$ 100.000,00 (cem mil reais) , fixando-lhe o prazo de 15 (quinze) dias da notificação para que comprove perante o TCU o recolhimento do valor aos cofres do Tesouro Nacional, o qual deverá ser atualizado monetariamente a partir da data do presente acórdão, se pago após o vencimento;
9.3. autorizar o pagamento das dívidas acima indicadas em até 36 (trinta e seis) parcelas mensais consecutivas, observadas as condições regimentais;
9.4. autorizar, desde logo, a cobrança judicial das dívidas, caso não atendida a notificação; e 
9.5. remeter cópia deste acórdão à Procuradoria da República no Estado do Pará, para as medidas que entender cabíveis.
HISTÓRICO
2.	Trata-se de tomada de contas especial de responsabilidade de Eraldo Sorge Sebastião Pimenta, ex-Prefeito de Uruará/PA (2005/2012) , instaurada devido à inexecução parcial do Termo de Compromisso nº 05/2012/Incra/UAA-SR-30/Sta (Siafi 763150) , firmado com o Instituo Nacional de Colonização e Reforma Agrária (Incra) para a complementação e recuperação de 142,8 km de estradas vicinais de acesso e internas aos assentamentos Trairão, Uirapuru e Rio do Peixe, com o repasse de R$ 870.033,33, mais a contrapartida de R$ 17.755,89.
2.1.	De acordo com a vistoria feita pelo Incra no período de 27 a 29/1/2013, imediatamente após o fim da vigência do ajuste, que ocorreu em 24/1/2013, o percentual de execução das obras previstas foi de apenas 15,54%, devido às seguintes constatações: a) algumas estradas não receberam nenhuma intervenção; b) nas estradas trabalhadas, os serviços realizados foram somente de patrolamento do leito, sem que fossem iniciadas as etapas programadas de elevação de greide (aterros) , compactação ou revestimento primário; e c) no geral, as estradas se encontravam em 'sofríveis condições de trafegabilidade'. (peça 1, p. 268 e 284/290) 
2.2.	Como o prazo final para a prestação de contas recaiu na gestão do sucessor, este foi notificado a cumprir a obrigação, tendo informado que foram encaminhados documentos via Siconv, embora, ao mesmo tempo, também juntado cópia de ação de improbidade administrativa contra o ex-Prefeito Eraldo Sorge Sebastião Pimenta, ora recorrente, na qual, fazendo referência ao termo de compromisso em questão, alegou que seu antecessor 'levou toda documentação pública, acervo relacionado a convênio, licitação (...) '. (peça 2, p. 28/40) 
2.3.	A respeito da manifestação do sucessor, o Incra decidiu rejeitar 'a simplória prestação de contas apresentada', por 'ausência de peças suficientes para comprovação das despesas financeiras', mas o eximiu de responsabilidade, dada a adoção de medida judicial contra o antecessor. (peça 1, p. 352, e peça 3, p. 40/68) 
2.4.	Notificado pelo Incra, o ex-Prefeito Eraldo Sorge Sebastião Pimenta não se justificou nem recolheu o débito apurado de R$ 734.835,32, em valor histórico.
2.5.	Igualmente, neste Tribunal, o responsável não atendeu tempestivamente a citação (peça 17) .
2.6.	Assim, dada a revelia, a Secex/PA propôs que as presentes contas fossem julgadas irregulares, com condenação do responsável em débito e multa, na forma dos arts. 12, § 3º; 16, inciso III, alíneas 'c' e 'd'; 19, caput; e 57 da Lei nº 8.443/1992, tendo sido acompanhada pelo Ministério Público junto ao TCU (peças 20-22) .
2.7.	Após concluída a fase de instrução, o responsável trouxe aos autos alegações de defesa, acompanhada de documentação (peças 27 e 28) , que, apesar da intempestividade, foram analisadas e rejeitadas pelo Relator a quo em seu Voto (peça 33) , no que foi acompanhado pelos demais membros que compõe a 2ª Câmara deste Tribunal.
2.8.	Interposto recurso de reconsideração (peças 39 e 42-65) , sobreveio instrução de mérito desta Unidade Técnica propondo negar provimento ao apelo (peça 73) e parecer do D. Representante do Ministério Público/TCU anuindo à citada proposta de encaminhamento (peça 76) , datados, respectivamente, de 23/8/2019 e 27/8/2019.
2.9.	Em 29/10/2019, o recorrente juntou aos autos os novos elementos que compõe as peças 77-82, que motivaram, em 4/12/2019, determinação da Ministra-Relatora para que esta Unidade Técnica realizasse nova instrução contemplando a análise dos citados elementos, o que se realiza nesta oportunidade.
EXAME DE ADMISSIBILIDADE
3.	Reitera-se o exame preliminar de admissibilidade (peça 66) , ratificado à peça 69 pela relatora, Exma. Ministra Ana Arraes, que concluiu pelo conhecimento dos recursos, eis que preenchidos os requisitos processuais aplicáveis à espécie, suspendendo-se os efeitos dos itens 9.1, 9.2 e 9.4 do Acórdão 10681/2018-TCU-Segunda Câmara.
EXAME TÉCNICO
4.	Delimitação dos recursos.
4.1.	Constitui objeto da presente instrução averiguar os efeitos dos novos documentos juntados aos autos pelo recorrente na proposta de encaminhamento constante da peça 73.
5.	Novos elementos.
5.1.	O recorrente juntou aos autos extratos bancários da conta corrente específica, boletins de medição e relatório de cumprimento e aceitação do objeto, todos relativos ao termo de compromisso tratado nos presentes autos e contemporâneos ao período de sua execução.
Análise
5.2.	Não há razões para se alterar a proposta de encaminhamento constante da instrução lançada por esta Unidade Técnica à peça 73, pois os documentos posteriormente juntados pelo recorrente não trazem qualquer elemento que permita se constatar a vinculação entre os gastos realizados e as obras previstas no Termo de Compromisso tratado nos presentes autos.
5.3.	Isso porque, apesar de haver correlação entre os valores gastos e os documentos juntados pelo recorrente, esses documentos, juntados na fase processual anterior, complementados por meio dos documentos que acompanham a peça recursal e, ainda, daqueles juntados após concluída a fase de instrução do recurso, não se prestam a comprovar a execução física do objeto previsto no Termo de Compromisso, mas tão somente os gastos havidos com as verbas públicas federais transferidas.
5.4.	Conforme apontado pelo Incra (peça 1, p. 268 e 284/290) , não houve a integral execução física do objeto, de modo que as aquisições de combustíveis e óleos lubrificantes trazidas pelo recorrente em suas intervenções nos presentes autos, complementadas em sua última peça e objeto da presente instrução, não tem o condão de estabelecer o necessário nexo de causalidade entre os recursos transferidos e o objeto previsto no termo de compromisso, eis que não executado 84,46% deste último.
5.5.	Ademais, mesmo que restasse comprovada a execução física do objeto, o que não ocorreu, é necessário informar que os documentos apresentados pelo recorrente demonstram indícios de que os recursos oriundos da conta corrente específica do Termo de Compromisso (agência 3410, conta corrente 16819-x - peça 1, p. 204, a mesma conta indicada nos comprovantes de transferência e extratos bancários juntados pelo recorrente) tenham sido utilizados para finalidades não previstas no citado termo e, ainda, que algumas ordens de pagamentos, notas fiscais e recibos, apesar de terem os mesmos valores, não tenham pertinência com a efetiva movimentação bancária.
5.6.	À peça 45, p. 8, há comprovante de transferência bancária no valor de R$ 6.700,75, correspondente à nota fiscal, recibo de pagamento e ordem de pagamento que lhe antecedem, sendo os valores e datas compatíveis entre si. Contudo, o beneficiário da transferência consta como sendo 'PMU-Sal Funcis', dando a entender, a sigla PMU, como sendo a própria Prefeitura Municipal de Uruará, quando a empresa credora, conforme os citados documentos e comprovante de transferência acostado à p. 4 da mesma peça, deveria ser a empresa Rodrigues e Lobo Ltda..
5.7.	O mesmo ocorre com as ordens de pagamento, notas fiscais, recibos de pagamento e comprovantes de transferências acostados às peças 45, p. 9-12, 47, p. 1-3, 4-7 e 8-11, 51, p. 1-2, 3-5, 6-10 e 11-14, e 55, p. 1-4 e 5-9, complementados pelo pelo recorrente à página 11-13.
5.8.	Dessa forma, os novos documentos anexados aos autos não permitem alterar o acórdão recorrido.
CONCLUSÃO
6.	Da análise anterior conclui-se que os novos elementos trazidos pelo recorrente não têm o condão de alterar a proposta de encaminhamento constante da peça 73.
PROPOSTA DE ENCAMINHAMENTO
7.	Ante o exposto, submete-se à consideração superior a presente análise do recurso de reconsideração interposto por Eraldo Sorge Sebastião Pimenta contra o Acórdão 10681/2018-TCU-Segunda Câmara, propondo-se, com fundamento nos arts. 32, inciso I, e 33, da Lei 8.443/1992:
a) conhecer do recurso e, no mérito, negar-lhe provimento;
b)  comunicar o teor da decisão que vier a ser proferida ao recorrente e aos demais interessados."
É o relatório.

Jorge Ulisses Jacoby Fernandes (OAB/DF 6.546); Jaques Fernando Reolon (OAB/DF 22.885), Murilo Queiroz Melo Jacoby Fernandes (OAB/DF 41.796), Cristiana Muraro Tarsia (OAB/DF 48.254), Ana Carolina Mazoni (OAB/DF 31.606) e outros representando Eraldo Sorge Sebastião Pimenta.

Subprocurador-geral Lucas Rocha Furtado.

RECURSO DE RECONSIDERAÇÃO. CONHECIMENTO. INEXECUÇÃO PARCIAL DE OBJETO. AUSÊNCIA DE NEXO CAUSAL ENTRE RECURSOS REPASSADOS E GASTOS EFETUADOS. IMPROCEDÊNCIA DOS ARGUMENTOS. NEGATIVA DE PROVIMENTO. COMUNICAÇÕES.

TOMADA DE CONTAS ESPECIAL (TCE)

Secretaria de Recursos (Serur).

Trata-se de recurso de reconsideração interposto por Eraldo Sorge Sebastião Pimenta contra o Acórdão 10.681/2018-TCU-2ªCâmara, de relatoria do ministro José Múcio Monteiro. O referido decisum condenou o recorrente em débito histórico de R$ 734.835,32 e aplicou-lhe multa de R$ 100 mil, em face de inexecução parcial do Termo de Compromisso 05/2012/Incra/UAA-SR-30/Sta, firmado com o Instituto Nacional de Colonização e Reforma Agrária (Incra) para complementação e recuperação de 142,8km de estradas vicinais de acesso e internas aos assentamentos Trairão, Uirapuru e Rio do Peixe, com o repasse de R$ 870.033,33, mais a contrapartida de R$ 17.755,89.
Preliminarmente, reitero o exame de admissibilidade, que concluiu pelo conhecimento do recurso, eis que preenchidos os requisitos processuais aplicáveis à espécie, suspendendo-se os efeitos dos subitens 9.1, 9.2 e 9.4 do acórdão guerreado.
O ponto fulcral destes autos diz respeito ao descompasso do cronograma físico-financeiro de recuperação de 142,8km de estradas vicinais: execução física de apenas 15,54%; e financeira de 100%. O débito imputado ao recorrente corresponde a 84,46% (100% - 15,54%) dos valores transferidos. Esse percentual de inexecução vem de relatório de vistoria do Incra, ao desempenhar sua ação fiscalizatória sobre o termo de compromisso.
Em sua peça recursal, o recorrente se concentra em descaracterizar esse relatório de vistoria, bem como criticar o modus operandi da ação fiscalizatória do Incra. Adicionalmente, aduz que as chuvas da região teriam a capacidade de destruir em pouco tempo o serviço realizado.
Extemporaneamente, o responsável juntou aos autos extratos bancários e medições de serviços, com a finalidade de comprovar o nexo causal dos gastos com a obra (peças 77-82) .
Em sua primeira instrução, a unidade técnica propôs conhecer do recurso e negar-lhe provimento, no que foi acompanhada pelo Ministério Público junto ao TCU (MPTCU) , pois não haveria como estabelecer o necessário nexo de causalidade entre os recursos públicos federais geridos pelo recorrente e o objeto que deveria ser executado:
"Ademais, mesmo que os documentos apresentados pelo recorrente pudessem lhe favorecer, há indícios de que os recursos oriundos da conta corrente específica do Termo de Compromisso (agência 3410, conta corrente 16819-x - peça 1, p. 204, a mesma conta indicada nos comprovantes de transferência juntados pelo recorrente) tenham sido utilizados para finalidades não previstas no citado termo e, ainda que algumas ordens de pagamentos, notas fiscais e recibos, apesar de terem os mesmos valores, não tenham pertinência com a efetiva movimentação bancária.
À peça 45, p. 8, há comprovante de transferência bancária no valor de R$ 6.700,75, correspondente à nota fiscal, recibo de pagamento e ordem de pagamento que lhe antecedem, sendo os valores e datas compatíveis entre si. Contudo, o beneficiário da transferência consta como sendo "PMU-Sal Funcis", dando a entender, a sigla PMU, como sendo a própria Prefeitura Municipal de Uruará, quando a empresa credora, conforme os citados documentos e comprovante de transferência acostado à p. 4 da mesma peça, deveria ser a empresa Rodrigues e Lobo Ltda.
O mesmo ocorre com as ordens de pagamento, notas fiscais, recibos de pagamento e comprovantes de transferências acostados às peças 45, p. 9-12, 47, p. 1-3, 4-7 e 8-11, 51, p. 1-2, 3-5, 6-10 e 11-14, e 55, p. 1-4 e 5-9, complementados pelas páginas 11-13."
Na sessão da 2ª Câmara do dia 3/12/2019, submeti o processo ao escrutínio do Colegiado, mas, em função de novos documentos trazidos aos autos de forma extemporânea (peças 77-82) , o ministro Raimundo Carreiro sugeriu restituir os autos à Serur, no sentido de que procedesse a novo exame acerca desses documentos, com posterior encaminhamento ao MPTCU. Ao acolher as sugestões do eminente ministro, remeti os autos àquela unidade técnica para análise das peças 77-82.
Por lá se concluiu que os novos elementos trazidos pelo recorrente não tiveram o condão de alterar seu posicionamento, qual seja, de conhecer do recurso e, no mérito, negar-lhe provimento. O Parquet já se manifestou em fase anterior do processo e, sendo-lhe oferecida nova oportunidade de manifestação, indicou apenas a necessidade de avaliação de memorial acostado à peça 90. 
Em síntese, tal memorial aduz que o processo deveria ser reinstruído pela Secretaria de Recursos por auditor diferente daquele que assinou a última instrução, o que não teria sido feito, com consequente nulidade da instrução dessa unidade técnica. Adicionalmente, infere que a última instrução teria sido superficial e não teria avaliado adequadamente as peças 77-82, juntada aos autos extemporaneamente, as quais teriam o condão de subsidiar provimento integral a este recurso.
Passo a decidir.
Anuo à proposta da unidade técnica. 
Começo com a análise dos documentos acostados aos autos extemporaneamente (peças 77-82) , a saber: boletins de medição, extrato bancário da conta do convênio e declaração do recorrente de que a obra foi integralmente executada. Tanto o memorial à peça 90 quanto o eminente ministro Raimundo Carreiro ressaltaram a importância da análise dessas peças para deslinde destes autos.
Verifico que os boletins de medição apresentam o equivalente de diesel e lubrificantes para execução de diversos serviços de terraplenagem e revestimento primário. Em outras palavras, não há uma construtora contratada para execução da obra, mas, sim, fornecedores de combustível e lubrificantes.
Ao cotejar dados do extrato bancário (peça 82, p. 11) com as notas fiscais acostadas aos autos (peça 45, p. 7-8) , constatei que persiste a ausência de nexo causal dos gastos com a execução da obra. Por exemplo, a transação de valor R$ 6.700,75, efetuada no dia 5/9/2012, foi destinada a outra entidade que não a empresa fornecedora de óleo diesel e lubrificante.
Mesmo que houvesse esse nexo causal - e não há, conforme parágrafo anterior -, seria necessário demonstrar que o objeto foi executado, porquanto combustíveis e lubrificantes têm diversas aplicações que não somente na obra em comento. Entretanto, o recorrente não trouxe qualquer comprovação de execução dos serviços, limitando-se a afirmar que as chuvas da região destruíram grande parte dos serviços realizados antes da vistoria do Incra, ocorrida em janeiro de 2013. Ressalto que a evidência de inexecução dos serviços é laudo de vistoria técnica do órgão concedente, que possui força probatória.
 Minha assessoria pesquisou dados históricos de chuvas na região (a estação de dados climatológicos mais próxima à obra fica na cidade de Altamira/PA) . A partir do gráfico da figura 1, é possível identificar que o período mais chuvoso é posterior a janeiro (data da vistoria do Incra) :
Figura 1
Fonte: Instituto Nacional de Meteorologia
Poder-se-ia cogitar que houve chuvas fora de tempo que teriam assolado as obras. Entretanto, dados de desvio de precipitação trimestral (figura 2) - que demonstram o desvio de chuvas, tomando como base a precipitação histórica - evidenciam que não houve chuvas atípicas no trimestre anterior à visita do Incra à obra.
Figura 2
 Fonte: Instituto Nacional de Meteorologia
Dessa forma, não há como acatar os argumentos do recorrente de que chuvas destruíram os serviços executados: o responsável apenas argumentou tal fato, sem evidenciá-lo; a obra foi concluída no período de seca (última medição trazida aos autos data de outubro de 2012) ; a vistoria do Incra (de janeiro de 2013) foi anterior ao período mais intenso de chuva na região; e não houve chuvas atípicas no lapso temporal entre a conclusão da obra e a vistoria.
Quanto à necessidade de diferentes auditores instruírem o feito, embora configure argumentação claramente inapta a provocar a nulidade arguida, esclareço que a instrução que subsidiou o acórdão condenatório foi assinada por servidor diferente daquele que analisou o recurso.
Ressalto que o recorrente acostou aos autos, em 30/7/2020, nova petição, acompanhada de novas peças, que em síntese esmiúçam as medições e o laudo de vistoria técnica do Incra. Minha assessoria avaliou esses novos elementos e concluiu que remanescem as irregularidades relatadas, a ponto de não mudar minha convicção sobre o assunto.
Por fim, esclareço que a totalidade dos recursos do ajuste foi transferida na gestão do recorrente à frente da prefeitura. Além disso, os boletins de medição também datam da época de seu mandato à frente da municipalidade. Isso quer dizer que o recorrente não só recebeu, mas também geriu os recursos, recaindo sobre sua pessoa a responsabilidade pela comprovação da boa e regular aplicação dos recursos.
A partir da análise empreendida, deve-se conhecer do recurso e, no mérito, negar-lhe provimento.
	Ante o exposto, VOTO por que seja aprovada a minuta de deliberação que submeto a este Colegiado.
TCU, Sala das Sessões Ministro Luciano Brandão Alves de Souza, em 4 de agosto de 2020.
ANA ARRAES 
Relatora